臺灣高等法院民事判決　　　　　　　　100年度家上字第221號
上　訴　人　劉景綽
兼　上一人
特別代理人　劉玉梅
共　　　同
訴訟代理人　劉智仁
　　　　　　張秀梅
被　上訴人　中國信託資產管理股份有限公司
法定代理人　李文宏
訴訟代理人　張志邦
上列當事人間宣告分別財產制事件，上訴人對於民國100年4月29
日臺灣臺北地方法院第一審判決（100年度家訴字第4號）提起上
訴，本院於100年10月11日言詞辯論終結，判決如下：
    主  文
上訴駁回。
第二審訴訟費用由上訴人負擔。
    事實及理由
壹、程序方面
一、按當事人法定代理人之代理權消滅者，訴訟程序在有法定代
    理人承受其訴訟以前當然停止，惟於有訴訟代理人時不適用
    之；而民事訴訟法第175條第1項所定之承受訴訟人，於得為
    承受時，應即為承受之聲明，此觀諸民事訴訟法第170條、
    第173條、第175條第1項等規定即明。
二、經查，被上訴人之法定代理人原為陳佳文，已於民國100年7
    月25日變更為李文宏，業據被上訴人提出股份有限公司變更
    登記表影本附卷可稽（見本院卷第28頁至第29頁）。是李文
    宏具狀聲明承受訴訟（見本院二卷第23頁），揆諸上開規定
    ，自應准許。
貳、實體方面
一、被上訴人起訴主張：伊於99年5月7日與訴外人渣打國際商業
    銀行股份有限公司（原名新竹國際商業銀行股份有限公司，
    下稱渣打商銀）合意，將上訴人即債務人劉景綽（下稱劉景
    綽）之本金新臺幣（下同）3956萬2069元暨相關利息、違約
    金、墊付費用等債權均讓與伊，雙方簽有債權讓與證明書（
    下稱系爭讓與證明書，該債權下稱系爭債權），及依相關規
    定公告，故渣打商銀對劉景綽之系爭債權已合法移轉由伊取
    得。而劉景綽與上訴人劉玉梅（下稱劉玉梅，與劉景綽合稱
    上訴人）為夫妻，婚姻關係現仍存續中，且未約定夫妻財產
    制，故應以法定財產制為其等夫妻財產制。系爭債權經臺灣
    新竹地方法院（下稱新竹地院）93年度執字第1568號清償借
    款強制執行事件對劉景綽強制執行，以執行無結果核發債權
    憑證（下稱系爭債權憑證）在案。另於95年間，系爭債權復
    經新竹地院95年度執字第3356號強制執行，亦因執行無結果
    而終結。因劉景綽名下已無財產可供扣押執行等情，爰依民
    法第1011條規定，聲請宣告上訴人間之夫妻財產制改為分別
    財產制。
二、上訴人則以：本件訴訟標的價額，應以被上訴人於起訴時，
    因宣告分別財產所受利益之客觀價額，即被上訴人主張對劉
    景綽之債權金額為據，故依系爭讓與證明書所載，應係7556
    萬2069元。而依系爭債權憑證所示，債權金額則為3956萬20
    69元，是被上訴人欲主張之債權金額為何，已屬不確定。縱
    認被上訴人欲主張之債權金額為3956萬2069元，惟無不能核
    定訴訟標的價額之情事，原審逕依民事訴訟法第77條之12規
    定，核定訴訟標的價額為165萬元，於法尚有未合。因此，
    原審判決之訴訟程序有重大瑕疵，無法補正，應予廢棄等語
    置辯。
三、本件經原審判決劉景綽與劉玉梅應改用夫妻分別財產制。上
    訴人不服原審判決，提起上訴，聲明為：(一)原判決廢棄。(二)
    被上訴人於第一審之訴駁回。被上訴人則聲明：上訴駁回。
四、兩造不爭執之事項（見本院卷第58頁背面，並依判決格式修
    正或刪減文句，或依爭點論述順序整理內容）
（一）劉景綽、劉玉梅為夫妻關係，未以契約訂立夫妻財產制。
（二）渣打商銀於99年5月7日，將對劉景綽之借款本金3956萬20
      69元暨相關利息、違約金、墊付費用等系爭債權均讓與被
      上訴人，雙方簽有系爭讓與證明書，及依相關規定公告。
（三）系爭債權經新竹地院93年度執字第1568號清償借款強制執
      行事件對劉景綽強制執行，因執行無結果，經核發系爭債
      權憑證在案。嗣經於95年間，系爭債權復經新竹地院95年
      度執字3356號強制執行，亦執行無結果終結。
（四）劉景綽現無足以清償系爭債權之其他財產及收入可供扣押
      。
（五）上揭事項，並有兩造不爭執其形式真正（見本院卷第58頁
      背面）之系爭讓與證明書、債權讓與公告、法人及夫妻財
      產查詢系統之夫妻財產登記資料、系爭債權憑證暨繼續執
      行紀錄表（均影本）附卷可稽（分別見原審卷第33頁至第
      37頁），自堪信為真實。
五、經本院於100年9月15日與兩造整理並協議簡化之爭點為（見
    本院卷第58頁背面，並依本院論述之先後與妥適，而調整其
    順序、內容）
（一）上訴人以原審核定訴訟標的價額有誤，屬訴訟程序有重大
      瑕疵為由，請求廢棄原審判決，有無理由？
（二）被上訴人請求上訴人間宣告分別財產制，有無理由？
六、茲就爭點分別論述如下
（一）上訴人以原審核定訴訟標的價額有誤，屬訴訟程序有重大
      瑕疵為由，請求廢棄原審判決，為無理由。
  １、經按，第一審之訴訟程序有重大之瑕疵者，第二審法院得
      廢棄原判決，而將該事件發回原法院。民事訴訟法第451
      條第1項本文固有明定。惟所謂訴訟程序有重大之瑕疵者
      ，係指第一審違背訴訟程序之規定，其違背與判決內容有
      因果關係，或因訴訟程序違背規定，不適於為第二審辯論
      及判決之基礎者而言（最高法院48年臺上字第127號判例
      意旨）。且第一審之訴訟程序有重大之瑕疵時，應否廢棄
      原判決將該事件發回原法院，民事訴訟法第451條第1項係
      賦與第二審法院以自由裁量之職權，並非必須廢棄原判決
      將該事件發回原法院（最高法院28年上字第1740號(1)判例
      意旨）。
  ２、復按，訴訟標的之價額，由法院核定。核定訴訟標的之價
      額，以起訴時之交易價額為準；無交易價額者，以原告就
      訴訟標的所有之利益為準。第1項之核定，得為抗告。民
      事訴訟法第77條之1第1項、第2項、第4項分別定有明文。
      又當事人在第一審起訴，應繳納之裁判費未經繳納或繳不
      足額，第一審法院為本案判決者，訴訟程序固非無瑕疵。
      惟此項訴訟要件之欠缺，第二審法院儘可定期命其補正，
      一經補正，訴訟程序之瑕疵即行除去，倘原告不遵命補正
      ，則應以其訴為不合法而駁回之，亦無援用民事訴訟法第
      451條第1項之規定，將該事件發回第一審法院之餘地（最
      高法院22年上字第90號(2)判例意旨參照）。
  ３、經查，原法院認本件訴訟標的屬財產權之訴訟，惟其價額
      不能核定，依民事訴訟法第77條之12條、第466條規定，
      應以165萬元為其訴訟標的之價額，而據以核徵第一審裁
      判費等情，有原法院99年12月16日99年度家補字第68號裁
      定附卷可稽（見原審卷第14頁至第15頁），而被上訴人即
      依該裁定補繳第一審裁判費（見原審卷第17頁、第1頁背
      面）。又上訴人提起本件上訴時，原法院亦認本件訴訟標
      的屬財產權之訴訟，惟其價額不能核定，依民事訴訟法第
      77條之12條、第466條規定，應以165萬元為其訴訟標的之
      價額，而徵第二審裁判費2萬6002元，並命上訴人繳納等
      節，亦有原法院100年7月7日100年度家訴字第4號裁定存
      卷可佐（見本院卷第13頁）。惟上訴人於收受該第二審裁
      判費之補繳裁定後，亦遵期繳納而未提起抗告（見本院卷
      第14頁、第4頁背面），合先指明。
  ４、職是，上訴人對於本件訴訟標的價額之核定部分，倘有不
      服，得對原法院上３所載之裁定提起抗告（分見原審卷第
      15 頁、本院卷第13頁教示欄所載）。且訴訟標的價額之
      核定縱有不當，上級審自得重新核定，命原告或上訴人再
      行補繳。倘經補正，訴訟程序之瑕疵即行除去。若原告或
      上訴人不遵命補正，應以其訴或上訴為不合法而駁回之。
      是揆諸上１、２之規定及說明意旨，足徵上訴人以原審核
      定訴訟標的價額有誤，屬訴訟程序有重大瑕疵為由，請求
      廢棄原審判決，為無理由，洵堪認定。
（二）被上訴人請求上訴人間宣告分別財產制，為有理由。
  １、第按，夫妻未以契約訂立夫妻財產制者，除本法另有規定
      外，以法定財產制，為其夫妻財產制。又債權人對於夫妻
      一方之財產已為扣押，而未得受清償時，法院因債權人之
      聲請，得宣告改用分別財產制。民法第1005條、第1011條
      分別定有明文。所謂未得受清償，包括全無可扣押之物、
      所扣押之物數量不足或所扣押之財產不足清償該為扣押之
      債權人債權等情形。
  ２、經查，被上訴人對劉景綽有系爭債權；系爭債權歷經新竹
      地院強制執行，均因執行無結果而發與系爭債權憑證終結
      ；且劉景綽現無足以清償系爭債權之其他財產及收入可供
      扣押等節，為兩造所不爭執（見上四之（二）、（三）、
      （四）所示）。基此可知，劉景綽之財產顯不足以清償系
      爭債權，應堪確定。是揆諸上開規定及說明意旨，被上訴
      人訴請宣告上訴人之夫妻財產制應改用分別財產制，洵屬
      有據，應予准許。
七、綜上所述，被上訴人之主張，應屬可採。至上訴人所辯，均
    無可取。從而，被上訴人本於民法第1011條規定，訴請宣告
    上訴人間之夫妻財產制改為分別財產制，為有理由，應予准
    許。是則，原審命如被上訴人於原審之聲明所示，於法並無
    不合。上訴意旨指摘原判決不當，求予廢棄改判，為無理由
    ，應予駁回。
八、本件事證已臻明確，至於未論述之爭點；兩造其餘之攻擊或
    防禦方法；未經援用之證據，經本院斟酌後，認為均不足以
    影響本判決之結果，自無一一詳予論駁之必要，併此敘明。
九、據上論結，本件上訴為無理由，依民事訴訟法第449條第1項
    、第78條、第85條第1項本文，判決如主文。
中    華    民    國   100    年    10    月    25    日
                  民事第五庭
                      審判長法  官  李錦美
                            法  官  黃雯惠
                            法  官  鍾任賜
正本係照原本作成。
如不服本判決，應於收受送達後20日內向本院提出上訴書狀，其
未表明上訴理由者，應於提出上訴後20日內向本院補提理由書狀
（均須按他造當事人之人數附繕本）上訴時應提出委任律師或具
有律師資格之人之委任狀；委任有律師資格者，另應附具律師資
格證書及釋明委任人與受任人有民事訴訟法第466條之1第1項但
書或第2項（詳附註）所定關係之釋明文書影本，如委任律師提
起上訴者，應一併繳納上訴審裁判費。
中    華    民    國   100    年    10    月    25    日

                            書記官  吳金來
附註：
民事訴訟法第466條之1（第1項、第2項）：
對於第二審判決上訴，上訴人應委任律師為訴訟代理人。但上訴
人或其他法定代理人具有律師資格者，不在此限。
上訴人之配偶、三親等內之血親、二親等內之姻親，或上訴人為
法人、中央或地方機關時，其所屬專任人員具有律師資格並經法
院認為適當者，亦得為第三審訴訟代理人。